臺灣桃園地方法院民事判決　　　　　　　91年度簡上字第55號
上　訴　人　甲○○
訴訟代理人　黃欣欣律師
　　　　　　林凱律師
複代理人　　蔡文燦律師
被上訴人　　丁○○
訴訟代理人　丙○○
上列當事人間請求確認本票債權不存在事件，上訴人對於中華民
國91年3 月6 日本院中壢簡易庭90年度壢簡字第20號第一審判決
提起上訴，於民國94年2 月15日辯論終結，本院判決如下：
    主  文
原判決關於准許超過後開第2 項部分，並訴訟費用之裁判廢棄。
確認上訴人就其持有被上訴人所簽發如附表1 之本票票據權利於
新臺幣貳拾柒萬零伍佰貳拾伍元之範圍內不存在。
其餘上訴駁回。
第一、二審訴訟費用，由上訴人負擔百分之55，餘由被上訴人負
擔。
    事實及理由
一、被上訴人起訴主張：
  (一)被上訴人簽發如附表1 所示之本票1 紙（下稱系爭本票），
    係因訴外人陽棟實業有限公司（下稱陽棟公司），於民國87
    年5 月21日，與佳欣製衣股份有限公司（下稱佳欣公司，該
    公司對外稱「東昇公司」）簽訂校服製作承攬契約，陽棟公
    司與佳欣公司於87年10月15日對帳結果，陽棟公司於87年10
    月15日時尚積欠佳欣公司新臺幣（下同）1,173,215 元，故
    由被上訴人簽發如附表2 所示之支票3 紙，以支付陽棟公司
    所應給付之貨款，詎料，佳欣公司竟有價值955,500 元之承
    攬工作物尚未給付陽棟公司，因佳欣公司承諾收受支票便要
    出貨，惟仍未交付工作物，陽棟公司乃拒付票款令前開如附
    表2 編號1 之支票退票（嗣後亦令如附表2 編號2 、編號3
    之支票退票），佳欣公司負責人即上訴人自知理屈，乃表示
    願將退票之支票退還，並且表明將依約出貨，在出貨前先收
    回3 張統一發票，俟交貨時再隨貨附發票請款，且情商被上
    訴人簽發本票作為陽棟公司將支付貨款之擔保，然被上訴人
    依其要求簽發交付系爭本票後，佳欣公司仍未在票載到期日
    前依約出貨，佳欣公司既未依約出貨，對陽棟公司並無承攬
    報酬請求權可資行使，被上訴人自得拒絕付款。
  (二)陽棟公司已於92年2 月23日以佳欣公司給付遲延為由解除契
    約，發票人即被上訴人即無給付票款之義務。又上訴人係佳
    欣公司之董事長及總經理，並且親自收受系爭本票之交付，
    上訴人明知被上訴人簽發系爭本票予佳欣公司之原因，以及
    佳欣公司未完成工作等節，故上訴人並非善意受讓系爭本票
    之人，而係惡意取得系爭本票，被上訴人自得以上開對佳欣
    公司之抗辯事由對抗上訴人。並且上訴人係無對價而取得系
    爭本票，並不得享有優於其前手佳欣公司之權利。
  (三)並聲明：請求駁回上訴人之上訴。
二、上訴人抗辯：
  (一)佳欣公司與陽棟公司於87年10月15日對帳結清貨款，佳欣公
    司收受如附表2 之3 紙支票後，即於同年10月17日依陽棟公
    司之指示出貨（出貨金額達416,470 元），未出貨之存貨僅
    餘長袖櫬衫2157件及運動套裝901 套。且桃園縣清華高級中
    學（以下簡稱清華高中）亦函覆鈞院該校所檢附之88年度發
    票是用以支付87年度之貨款，倘陽棟公司未交訖校服，清華
    高中焉有可能付款？又陽棟公司訂製之校服乃專為特定學校
    製作，佳欣公司無扣留貨物不交付之理。
  (二)嗣因陽棟公司先前交付之發票日為87年10月25日之面額50萬
    元支票、及發票日為87年11月7 日，面額586,607 元（即附
    表2 編號1）之 支票均未獲兌現，被上訴人因此簽發系爭面
    額為488,240 元之本票換回前開如附表2 編號1 之支票（扣
    除發票營業稅金額），惟被上訴人猶未能履行付款責任，其
    後陸續到期之2 紙支票又告退票。佳欣公司於收得票據後確
    實已履行出貨責任，否則被上訴人根本無需重新簽發本票換
    回退票。陽棟公司與佳欣公司約定之交貨及付款方式為：佳
    欣公司依陽棟公司指定之校服種類及數量出貨，被上訴人則
    於出貨前依上訴人結算之貨款給付現金或開立票據，佳欣公
    司已分批交付制服予被上訴人，被上訴人自應就上訴人已完
    成而交付之工作物給付報酬。
  (三)被上訴人並不否認系爭本票之真正，上訴人為合法受讓取得
    系爭本票之執票人，被上訴人不得以其與前手佳欣公司間之
    抗辯事由對抗上訴人。
  (四)並聲明：請求廢棄原判決，駁回被上訴人在第一審之訴。
三、兩造不爭執之事實：
  (一)訴外人陽棟公司於87年5 月21日，與佳欣公司簽訂校服製作
    承攬契約，陽棟公司與佳欣公司於87年10月15日對帳結果，
    陽棟公司於87年10月15日尚積欠佳欣公司1,173,215 元，故
    由被上訴人簽發如附表2 所示之支票3 紙，以支付前開陽棟
    公司所積欠之貨款。
  (二)如附表2 編號1 之支票因未兌現，佳欣公司先收回3 張統一
    發票，被上訴人扣除發票營業稅金額後，又簽發系爭本票換
    回前開如附表2 編號1 之支票。系爭本票被上訴人與丙○○
    共同簽發後，係直接交付予佳欣公司之董事長（即上訴人）
    親收。
  (三)於87年10月17日「前」，佳欣公司仍有(1)長袖櫬衫2157件（
    單價為58元）、(2)運動套裝901 套（單價為550 元）、(3)男
    冬褲1438件（單價為78元）、(4)男夏褲750 件（單價為78元
    ）、(5)二、三年級男褲656 件（單價為78元）、(6)女冬褲10
    05件（單價為76元）、(7)女夏褲134 件（單價為76元）、(8)
    二、三年級女褲348 件（單價為76元）之制服未出貨給陽棟
    公司（見本審卷第168 頁、143 頁、170 頁、89頁）。
  (四)佳欣公司與陽棟公司約定之交易付款方式原則上為：佳欣公
    司將貨送至陽棟公司倉庫，由陽棟公司點過後，月結開支票
    （見本審卷第138 頁）。如附表2 之3 紙支票則係陽棟公司
    人員至佳欣公司之倉庫點貨（指上述(三)所示之制服）後，即
    先簽發交付佳欣公司。
  (五)陽棟公司先前所交付佳欣公司之(1)發票日為87年10月25日面
    額50萬元之支票、(2)如附表2 之3 紙支票，屆期均退票未付
    款。
四、本院判斷：
  (一)按票據法第13條規定：票據債務人不得以自己與發票人或執
    票人之前手間所存抗辯之事由對抗執票人，但執票人取得票
    據出於惡意者，不在此限。而前開法條但書所稱「惡意」，
    係指執票人於受讓票據時，明知票據債務人與發票人或執票
    人之前手間有抗辯事由之存在之謂。查系爭本票之簽發，係
    換回前開如附表2 編號1 之支票，且系爭本票由被上訴人與
    丙○○共同簽發後，係直接交付予佳欣公司之董事長（即上
    訴人）之情，為兩造所不爭執（已如上述）。斟諸被上訴人
    主張上訴人為佳欣公司之董事長，對本件帳目很清楚之事實
    ，有佳欣公司之變更登記事項卡影本為證，且依上訴人所提
    出之佳欣公司委託訴外人麻興交通有限公司運送系爭制服之
    文件上，所記載之聯絡人員為「甲○○」（即上訴人）等節
    （見本審卷第161 頁），堪認上訴人對於系爭本票簽發之原
    因關係、及系爭制服究竟有無出貨予陽棟公司至為瞭解；本
    件上訴人訴訟代理人於本院93年6 月29日準備程序時，亦稱
    「我們並未主張善意受讓」等語（見本審卷第169 頁），則
    依前開票據法第13條但書之規定，不論上訴人自佳欣公司受
    讓系爭本票是否有對價或對價是否相當，被上訴人均得以其
    與佳欣公司間所存之抗辯事由，對抗執票人（即上訴人）。
  (二)兩造均不爭執陽棟公司與佳欣公司於87年10月15日對帳結果
    為：陽棟公司於87年10月15日時尚積欠佳欣公司1,173,215
    元，故由被上訴人簽發如附表2 所示之支票3 紙，以支付前
    開陽棟公司所積欠之貨款；及於87年10月17日「前」，佳欣
    公司仍有(1)長袖櫬衫2157件（單價為58元）、(2)運動套裝
    901 套（單價為550 元）、(3)男冬褲1438件（單價為78元）
    、(4)男夏褲750 件（單價為78元）、(5)二、三年級男褲656
    件（單價為78元）、(6)女冬褲1005件（單價為76元）、(7)女
    夏褲134 件（單價為76元）、(8)二、三年級女褲348 件（單
    價為76元）之制服未出貨給陽棟公司（前開制服之承攬總價
    合計為955,500 元）之事實。準此，堪認前開如附表2 之3
    紙支票（面額合計為1,173,215 元），係為支付下述(甲)、(乙)
    二者之制服貨款：(甲)前開於87年10月17日「前」佳欣公司「
    尚未交付」之955,500 元之制服貨款、及(乙)217,715 元之佳
    欣公司「已依約交付」予陽棟公司之制服貨款｛註：因被上
    訴人主張除前開兩造不爭執事實(三)所示之955,500 元貨款之
    制服外，其餘承攬工作物佳欣公司均已交付，則堪認除前開
    兩造不爭執事實(三)所示之955,500 元貨款之制服外，其餘餘
    款217,715 元之制服（1,173,215-955,500 =217,715）佳欣
    公司均已交付予陽棟公司｝。再佐以，兩造均不爭執佳欣公
    司與陽棟公司約定之交易付款方式原則上為：佳欣公司將貨
    堪認前開3 紙如附表2 所示之支票與前述(甲)、(乙)承攬工作物
    （制服）之交付，係立於對待給付之對價關係。是以，如佳
    欣公司並未依約給付承攬工作物予陽棟公司，陽棟公司自得
    依民法第264 條第1 項之規定，主張同時履行抗辯拒絕給付
    該未交付部分之貨款。
  (三)按當事人主張有利於己之事實者，就其事實有舉證之責任，
    民事訴訟法第277 條前段定有明文。上訴人雖提出「87年10
    月17日」出貨單乙紙（見本審卷第85頁）欲證明佳欣公司已
    於87年10月17日將前述(3)男冬褲1438件、(4)男夏褲750 件、
    (5)二、三年級男褲656 件、(6)女冬褲1005件、(7)女夏褲134
    件、(8)二、三年級女褲348 件出貨予陽棟公司，僅餘上述(1)
    長袖櫬衫2157件、(2)運動套裝901 套尚未交付陽棟公司云云
    ，惟被上訴人否認佳欣公司有交付前述(3)至(8)之制服的事實
    ，並否認該出貨單之真正，則上訴人自應就此有利於己之事
    實負證明之責。經查：
    1.上訴人雖聲請本院函詢清華高中於87年10月17日後有無收
      受由陽棟公司所交付之前述(3)至(8)之制服，惟據該校函覆
      本院：該校及該校學生並未於87年10月17日後收受前述制
      服，則上訴人顯未能就上情舉證以實其說。
    2.上訴人雖另主張清華高中函覆：該校所檢附之88年度發票
      是用以支付87年度之貨款，倘陽棟公司未交訖校服，清華
      高中焉有可能付款云云。惟查本件上訴人亦自承佳欣公司
      至少尚有(1)長袖櫬衫2157件、(2)運動套裝901 套迄今並未
      交付陽棟公司，則縱清華高中已給付全部制服貨款予陽棟
      公司，可推論陽棟公司已交付全部制服予清華高中，惟此
      並不足證陽棟公司所交付清華高中之制服係由佳欣公司所
      制作。
    3.至上訴人雖復主張陽棟公司訂製之校服乃專為特定學校製
      作，佳欣公司無扣留貨物不交付之理云云，然上訴人既自
      承佳欣公司尚有(1)長袖櫬衫2157件、(2)運動套裝901 套迄
      今並未交付陽棟公司之事實，上訴人前開論述，顯不足採
      。
    4.上訴人雖復主張如佳欣公司未履行出貨責任，被上訴人根
      本無需重新簽發本票換回退票云云。惟被上訴人主張係因
      上訴人表示願將退票之支票退還，並且表明將依約出貨，
      在出貨前先收回3 張統一發票，俟交貨時再隨貨附發票請
      款，且情商被上訴人簽發本票作為陽棟公司於收受工作物
      時將支付貨款之擔保。查本件上訴人亦不否認佳欣公司有
      收回3 紙統一發票之事實，斟諸被上訴人簽發如附表2 之
      3 紙支票交付佳欣公司時，亦尚有值955,500 元之承攬工
      作物尚未收訖之情，則被上訴人前開主張，並非無據。上
      訴人前開主張，顯不足積極證明其有交付制服之事實。
    5.綜上，上訴人迄本件言詞辯論終結，猶未能就其主張已交
      付上開制服之事實，舉證以實其說，則被上訴人就前開佳
      欣公司尚未交付之制服（承攬總價合計為955,500 元）主
      張同時履行抗辯拒付貨款，自屬有據。
  (四)按承攬之工作係分部交付，而報酬係就各部分定之者，定作
    人應於每部分交付時，給付該部分之報酬，民法第505 條第
    2 項定有明文。本件如附表2 所示之3 紙支票與前述(二)所述
    (甲)、(乙)二項承攬工作物（制服）之交付，係立於對待給付之
    對價關係，且前開(乙)部分價值217,715 元之制服，佳欣公司
    已依約於87年10月17日前，即已交付予陽棟公司（理由已如
    前述）。且查，如附表2 編號1 之支票，乃附表2 所示之3
    紙支票中最先到期者，則堪認該附表2 編號1 支票用以支付
    之貨款，應包括前開佳欣公司已交付之(乙)部分價值217,715
    元之制服貨款、其餘則為被上訴人所主張佳欣公司尚未交付
    制服955,500 元中之部分貨款。又本件系爭本票係被上訴人
    為換回如附表2 編號1 所示支票所簽發，則上述2 紙票據所
    擔保之債務應屬相同。前開(乙)部分價值217,715 元之制服，
    佳欣公司既已交付承攬工作物予陽棟公司，則系爭本票之債
    權於217,715 元之範圍內應屬存在，逾此部分之270,525 元
    之本票債權，則因被上訴人主張票據原因關係之抗辯為有理
    由而不存在。
  (五)被上訴人雖主張陽棟公司已於92年2 月23日以佳欣公司給付
    遲延為由解除契約，被上訴人即無給付票款之義務云云。惟
    按民法第254 條規定：契約當事人之一方遲延給付者，他方
    當事人得「定相當期限催告」其履行，如於期限內不履行時
    ，得解除其契約。本件被上訴人並未舉證證明已「定相當期
    限催告」佳欣公司履行給付承攬工作物之給付義務後，始解
    除契約之事實，則其主張解除契約，自不合法，附此敘明。
  (六)綜上，系爭本票之債權於217,715 元之範圍內應屬存在，逾
    此部分之270,525 元之本票債權，則不存在。從而，被上訴
    人主張系爭本票債權於270,525 元之範圍內不存在，為有理
    由，應予准許，逾此所為請求，為無理由，應予駁回。原審
    就超過上開應准許部分，為上訴人敗訴之判決，尚有未洽，
    上訴意旨求予廢棄改判，為有理由。至於上開應准許部分，
    原審為上訴人敗訴之判決，經核於法並無不合，上訴意旨就
    此部分仍執陳詞，求予廢棄改判，為無理由，應駁回其上訴
    。
五、本件待證事實已臻明瞭，被上訴人請求訊問證人乙○○，核
    無必要；另兩造其餘攻擊防禦方法及舉證，對判決之結果不
    生影響，爰不予一一贅述，附此敘明。
六、據上論結，本件上訴為一部有理由，一部無理由，依民事訴
    訟法第436 條之1 第3 項、第450 條、第449 條第1 項、第
    79條，判決如主文。
中　　華　　民　　國　　94　　年　　3 　　月　　1 　　日
                民事第一庭  審判長法　官　郭琇玲
                            　　　法　官　賴惠慈
                            　　　法　官　林曉芳
中　　華　　民　　國　　94　　年　　3 　　月　　1 　　日
                                  書記官　陳玲莉
附表1
┌────────────────────────────────┐
│系爭本票　　　　  　　　　　    　　　　　                      │
├─┬──────┬──────┬─────┬────┬─────┤
│編│  發票日　  │ 到期日     │票面金額  │發票人  │本票號碼　│
│號│            │            │(新臺幣)　│        │　　　　　│
├─┼──────┼──────┼─────┼────┼─────┤
│1 │87年11月9日 │87年12月29日│488,240元 │丙○○  │126254    │
│  │            │            │          │丁○○  │          │
└─┴──────┴──────┴─────┴────┴─────┘
附表2
┌─────────────────────────┐
│支  票　　　　　    　　　　　                    │
├─┬──────┬─────┬────┬─────┤
│編│  發票日　  │票面金額  │發票人  │支票號碼　│
│號│            │(新臺幣)　│        │　　　　　│
├─┼──────┼─────┼────┼─────┤
│1 │87年11月7日 │586,607元 │丁○○  │NA0000000 │
│  │            │          │        │          │
├─┼──────┼─────┼────┼─────┤
│2 │87年12月7日 │293,304元 │丁○○  │NA0000000 │
│  │            │          │        │          │
├─┼──────┼─────┼────┼─────┤
│3 │88年 1月7日 │293,304元 │丁○○  │NA0000000 │
│  │            │          │        │          │
└─┴──────┴─────┴────┴─────┘
不得上訴
